【裁判字號】    89,上易,1681
【裁判日期】    900301
【裁判案由】    詐欺
【裁判全文】
臺灣高等法院高雄分院刑事判決                  八十九年度上易字第一六八一號
    上  訴  人  台灣高雄地方法院檢察署檢察官
    被      告  乙○○
右上訴人因被告詐欺案件，不服臺灣高雄地方法院八十八年度易字第五二六四號中華
民國八十九年八月二十二日第一審判決（起訴案號：臺灣高雄地方法院檢察署八十八
年度偵字第一九七九Ｏ號），提起上訴，本院判決如左：
      主  文
上訴駁回。
    理  由
一、甲訴意旨略以：被告乙○○於民國八十二年十月間，以甘一夫、曾玉琴（以上二
    人業經檢察官為不起訴處分）及新世界三溫暖（市招名義為「國際三溫暖」）名
    義，參加丙○○及蕭麗華夫妻所召集之每會新台幣（下同）五萬元，會員連同會
    首計二十會之互助會三會，其明知自己得標會款後，無繳納死會會款之能力，亦
    無繳納死會會款之打算，竟陸續於八十三年三月二十五日（第六會）、八十三年
    四月二十五日（第七會）、八十三年五月二十五日（第八會），基於意圖為自己
    不法所有之概括犯意，佯以高額標金五千元至八千元標得會款，使會首丙○○及
    蕭麗華陷於錯誤，先後共給付一百七十餘萬元之會款，詎乙○○標得會錢收受上
    開會款後，僅繳納一期會款，之後皆未再繼續繳納並避不見面，丙○○及蕭麗華
    始知受騙。乙○○復於八十二年十月間，承前揭不法所有之詐欺犯意，自任互助
    會首，向丙○○招攬互助會，佯稱其有足夠之資力，約定每人每會三萬元，採外
    標方式標會，致丙○○因而陷於錯誤而參加該互助會，共交付七期會款二十一萬
    元，嗣於八十三年五月間第八次標會時，被告乙○○即無故停標並逃匿無蹤，因
    認被告乙○○涉有刑法第三百三十九條第一項之詐欺罪嫌云云。
二、甲訴人認被告乙○○涉有右開詐欺犯行，無非以告訴人丙○○之指訴及所提互助
    會單、本票影本，核與證人蕭麗華所證述情節相符，且被告自承於八十三年一、
    二月間即週轉困難，復於八十三年五月二十五日通知債權人召開債權人會議，顯
    見其標取會款及招募互助會之初，即無足夠資力，而有意圖為自己不法所有之詐
    欺犯意等情，為其主要論據；經訊據被告乙○○雖不諱言有參加告訴人丙○○於
    八十二年十月間所起之互助會及於八十二年間自任會首起會之事實，惟堅決否認
    有何詐欺犯行，辯稱：我是以我開設之國際三溫暖及我哥哥甘一夫之名義，各參
    加一會，而我在得標後還有繳幾期的會款，至於曾玉琴是其本人參加互助會，與
    我無關。我參加告訴人的互助會及我自己起會時，經濟並無困難。我標會及召會
    ，均是用以作為經營三溫暖之資金，三溫暖之前經營得不錯，但至八十三年一、
    二月間，開始週轉有困難，而至八十三年五月間三溫暖倒閉後，才開始未繳會款
    ，而我召集的互助會也於同時止會。但我於同年五月二十八日有委託律師召集債
    權人會議要解決債務問題，並無詐欺之犯意等語。
三、按犯罪事實應依證據認定之，無證據不得推定其犯罪事實。又不能證明被告犯罪
    者，應諭知無罪之判決，刑事訴訟法第一百五十四條、第三百零一條第一項分別
    定有明文。而法第三百三十九條第一項之詐欺罪之成立，以意圖為自己或第三人
    不法所有，以詐術使人將本人或第三人之物交付為要件，如行為人並未施用詐術
    ，或其所用方法不能認係詐術，亦不致使人陷於錯誤，即均與該條之構成要件有
    間，最高法院四十六年度臺上字第二六０號亦著有判例；經查：
（一）被告乙○○自八十年十二月十三日起即於高雄市○○○路八十七號九樓經營「
      新世界三溫暖」，此有原審向高雄市政府建設局調取「新世界三溫暖」之登記
      資料附卷可稽（該三溫暖之名義負責人雖登記為曾玉琴，然事實上被告係實際
      負責人，為告訴人及被告所不否認），另依前開資料內容以觀，被告經營之「
      新世界三溫暖」，於八十三年四月十日時增資一百九十七萬元，並由高雄市第
      五信用合作社第Ｚ00000000000號「新世界三溫暖曾玉琴」帳戶內
      於同日以現金撥款繳足等情，亦有前開三溫暖之會計師查核報告書、股東繳納
      股款明細表、及高雄市第五信用合作社存款餘額證明書各一紙附卷足憑，是被
      告於八十二年招會及入會時，確有經營商業，並非告訴人所指無經濟能力之人
      ，而告訴人丙○○於偵查中係指稱：甘一夫、曾玉琴及被告乙○○（以國際三
      溫暖之名義）三人各參加一會，分別於第六、七、八會時（八十三年三月二十
      五日、同年四月二十五日、同年五月二十五日）得標。在得標後，曾玉琴有於
      同年六月二十五日再交一會會款，而乙○○及甘一夫則均未繳等語（見偵查卷
      第二十三頁），由上述新世界三溫暖曾於八十三年四月十日時增資一百九十七
      萬元之情，及曾玉琴係新世界三溫暖之名義負責人，於本院調查時復證稱：互
      助會是乙○○用我名義參加，我有同意，會款均由乙○○在繳納等語（見本院
      九十年二月二日訊問筆錄），則被告乙○○以其兄甘一夫及員工曾玉琴名義參
      加互助會，與一般常情並無不合，其辯稱其將標金所得款項用於投資三溫暖之
      經營等情，亦非無據。
（二）告訴人雖指稱被告事後逃逸無蹤顯有詐欺意思，並否認有收到被告召開債權人
      會議時所寄發之律師函，然告訴人丙○○及其妻蕭麗華業已分別指稱：所提出
      被告開立面額二十八萬四千四百元之本票，是被告於八十三年九月處理債務時
      ，將她先前開出之本票收回後才開立的等語（偵查卷第五十至五十一頁、原審
      卷第五十七頁），而觀諸告訴人所提出被告開立之本票以觀，其日期確有於八
      十三年九月或同年十一月間所開立者。又證人蕭瑞文亦證稱：我第一次見到被
      告時她已經止會，是在債權人會議上等語（見原審卷第四十九頁），是被告辯
      稱其於三溫暖倒閉後（八十三年五月五日），仍有與告訴人處理債務之情，堪
      予採信，則甲訴人以被告於事後逃匿無蹤而認被告標會之初即有不法意圖，尚
      屬無據。
（三）甲訴人另以被告於標會後僅納一期會款即未曾再付分文，認被告顯係於標會之
      初即有詐欺意圖，然一般人於參加互助會時，本即有預設將來需要用錢時可標
      取會款以供周轉之目的，故若行為人於經濟狀況不佳而急需用款時標取會款供
      己濟急周轉，即不應以其明知無償還能力或經濟狀況不佳遽認其有詐欺意圖。
      況告訴人於原審調查時指稱：我在八十三年間未提出告訴，是因為我知道她當
      時沒錢，但她現在有錢了卻仍不還錢，所以我在現在提出告訴等語（原審卷第
      十八頁），於偵查中指稱：被告之得標金並無異常等語（見偵查卷第二十三頁
      ），顯見被告並未有施用詐術。
（四）至被告所招集之互助會部份，告訴人丙○○及其妻蕭麗華，並未指稱被告有何
      冒標之情事（甲訴人亦未為此認定），又因無標單，亦不知究係何人得標，復
      無法提出證據證明前七會確由被告一人連續得標之事實，則斷難認被告於起會
      時已有詐欺之犯意。而被告向各會員收取會款乃係依契約所為，豈能遽認其向
      會員告訴人收取前開會款即為詐術，且民間互助會之習慣，係在會首與會員間
      發生直接債之關係，各會員均以會首為給付之對象，且會員間除有特約外，並
      不發生債權債務關係，通常情形會首所收之會款，亦非持有他人之物；是被告
      既無冒標或施用詐術情事，自以亦難認被告召集互助會係有何詐欺犯行。
（五）綜上所述，被告既無何施用詐術之犯行，而其於參加互助會時及起會時並無為
      自己所有之不法意圖，復參諸被告於事後有召開債權人會議、換票等處理債務
      之行為即告訴人亦指陳被告確因經濟困窘而無力支付會款等情，均難以認定被
      告有何施用詐術使告訴人陷於錯誤而交付會款之情，是被告之詐欺犯行即屬無
      法證明，至其事後未償還告訴人之欠款，應屬債務不履行之民事糾紛，宜循民
      事途徑解決，尚不得遽論以刑法上之詐欺罪，此外復查無其他積極證據足資證
      明被告有何詐欺犯行，要屬不能證明被告犯罪。
四、原審因而為被告乙○○無罪之諭知，經核無不合，甲訴人上訴意旨，仍執陳詞，
    指摘原判決不當，並無理由，應予駁回。
五、至臺灣台北地方法院檢察署以八十九年度偵字第一七一六四號、臺灣高雄地方法
    院檢察署以八十九年度偵字第一九二八○號分別移送併辦之被告所涉詐欺、偽造
    有價證券等案件，因本院已為前述被告無罪之判決，自無從就前開併辦部分併予
    審究，應退回由檢察官另為處理，附此敘明。
據上論結，應依刑事訴訟法第三百六十八條，判決如主文。
本案經檢察官陳惠珠到庭執行職務。
中    華    民    國      九十      年       三       月        一      日
                              臺灣高等法院高雄分院刑事第七庭
                                  審判長法官  王光照
                                        法官  黃仁松
                                        法官  黃憲文
右正本證明與原本無異。
不得上訴。
                                      書記官  黃玉珠
中    華    民    國      九十      年       三       月        五      日
                                                                        Ｑ


司法院資訊處製作；財團法人民間司法改革基金會備份。
